臺灣士林地方法院民事裁定
110年度破字第8號
聲  請  人  潘士正  
聲請人聲請宣告破產事件，本院裁定如下：
    主  文
宣告潘士正破產。
選任吳啟孝律師為破產管理人。
申報債權時間自即日起至民國一百十一年四月三十日止。
第一次債權人會議訂於民國一百十一年五月二十四日(星期二)上
午十時許在本院內湖民事辦公大樓第八法庭召開。
    理  由
一、聲請意旨略以：聲請人為第三人啟赫營造股份有限公司（下
    簡稱啟赫公司）負責人，啟赫公司因資金調度週轉失靈，自
    民國108年9月間開始跳票，隨即啟赫公司之銀行帳戶悉遭凍
    結，導致啟赫公司後續所開立支票無法支付，亦無法繼續營
    運，而啟赫公司所有對外借貸，聲請人均有擔任連帶保證人
    ，啟赫公司跳票隔日，聲請人於銀行之帳戶亦遭凍結，債權
    人紛紛向聲請人追償，以聲請人之資產實不足清償如此鉅額
    負債，已陷不能清償債務之境，然聲請人所餘資產尚足敷構
    成破產財團，而有透過破產程序將財產公平分配予各債權人
    之必要，為此爰聲請宣告破產等語。
二、按債務人不能清償債務者，依本法所規定和解或破產程序，
    清理其債務。破產，對債務人不能清償債務者宣告之。破產
    宣告時屬於破產人之一切財產，及將來行使之財產請求權，
    破產宣告後，破產終結前，破產人所取得之財產，為破產財
    團。破產法第1條第1項、第57條、第82條第1項分別定有明
    文。另按破產宣告後，如破產財團之財產不敷清償財團費用
    及財團債務時，法院因破產管理人之聲請，應以裁定宣告破
    產終止。同法第148條定有明文。依該規定之旨趣，除債務
    人之財產不敷清償破產財團之費用及財團之債務外，尚難認
    無宣告破產之實益。是以法院就破產之聲請，應依職權為必
    要之調查，倘債務人確係毫無財產可構成破產財團，或債務
    人之財產不敷清償破產財團之費用及財團之債務，無從依破
    產程序清理其債務時，始得以無宣告破產之實益，裁定駁回
    聲請，尚非以破產債權是否得受清償而定（司法院院字第15
    05號解釋、最高法院86年度台抗字第479號裁定參照）。
三、經查：
㈠、就聲請人之債務部分：
  1.本件聲請人主張對如附表1「債權人」欄位之人，負有如附
    表1「聲請人陳報債權本金」欄位之債務，有如附表1「債權
    證明文件/執行名義」欄位所載之證據可佐，又向本院回覆
    之債權人陳報債權雖與聲請人主張之金額有出入，但經估算
    就陳報債權之本金債權已超過15億元以上。
  2.按對於破產人之債權，在破產宣告前成立者，為破產債權，
    但有別除權者，不在此限；在破產宣告前，對於債務人之財
    產有質權、抵押權或留置權者，就其財產有別除權；有別除
    權之債權人，不依破產程序而行使其權利；有別除權之債權
    人，得以行使別除權後未能受清償之債權，為破產債權而行
    使權利，破產法第98條、第108條、第109條分別定有明文。
  3.經查：
　⑴就如附表1編號1-1至1-3所示之債權人臺灣土地銀行股份有限
    公司（下簡稱土地銀行）債務，經聲請人陳報其積欠債權本
    金金額為新臺幣（下同）6,214萬1,357元，又聲請人所有如
    附表2編號1-1及1-2所示之不動產，設定擔保債權額1,104萬
    元之優先順位最高限額抵押權予土地銀行，附表1編號25所
    示債權人鄭緯澤亦有設定擔保債權額3,000萬元之第二順位
    最高限額抵押權，均有土地及建物登記謄本為證，前開不動
    產已於111年2月21日拍賣賣出，拍定價格為1,210萬1,000元
    ，有司法院法拍屋查詢系統查得結果在卷可稽。準此，土地
    銀行、鄭緯澤行使抵押權獲償部分無庸計入破產債權，然就
    其餘未獲清償之別除權，依前開破產法第109條規定，應列
    入破產債權。
　⑵復就如附表1編號5債權人臺灣新光商業銀行股份有限公司（
    下簡稱新光銀行）之債權數額，經聲請人陳報其積欠債權本
    金金額為1,068萬4,449元，又聲請人所有如附表2編號14-1
    及14-2所示不動產，設定擔保債權額1,414萬元、3,000萬元
    之第一、二順位最高限額抵押權予新光銀行、鄭緯澤，有土
    地及建物登記謄本為證，前述不動產已於111年2月21日拍賣
    賣出，拍定價格為1,263萬2,000元，有司法院法拍屋查詢系
    統查得結果在卷可稽。準此，新光銀行、鄭緯澤行使抵押權
    預計可獲償部分無庸計入破產債權。然就其餘未獲清償之別
    除權，依前開破產法第109條規定，仍應列入破產債權。
　⑶又就如附表1編號29-1至29-3債權人合作金庫資產管理股份有
    限公司（下簡稱合作資產公司）之債權數額，經聲請人陳報
    其積欠債權本金金額為5億3,000萬元；聲請人所有如附表2
    編號2、3、4、5所示不動產，分別設定擔保債權額3,900萬
    元、4,380萬元、2,700萬元、2,940萬元之順位最高限額抵
    押權予合作資產公司，有土地及建物登記謄本為證。附表2
    編號2、3、4、5之不動產另設債權額950萬元、840萬元、
　　350萬元、850萬元之最高限額抵押權給附表1編號17-1、
　　32、17-2之債權人洪柏嵩、洪靜瑩、洪柏嵩、莊忠信。又聲
    請人如附表2編號2-1至5-6所示之不動產，分別已於111年2
    月21日、111年2月21日、111年1月10日、111年2月21日拍賣
    賣出，拍定價格分別為3,212萬元、3,589萬元、2,005萬
　　8,889元、2,700萬元，合計為1億1,506萬8,889元，有司法
    院法拍屋查詢系統查得結果在卷可稽。就第一、二順位之抵
    押權人獲償部分無庸計入破產債權。然就其餘未獲清償之別
    除權，依前開破產法第109條規定，仍應列入破產債權。
　4.依目前聲請人陳報及抵押權人陳報之債權，附表2編號1-1至
    5-6、14-1至14-2所示之不動產，扣除優先債權後，可能無
    殘存價值。聲請人陳報應列入破產債權計算之債務計有如附
    表1編號1-1至34所示，共計20億6,904萬3,992元。債權人陳
    報之債權亦達15億元以上(有債權人未向本院陳報)，縱使扣
    除前述拍賣價金獲償部分，債權本金仍高達10億元以上(債
    權人陳報後，部分債權因有獲償，是以附表1之金額並非目
    前債權金額)。　　
  5.復按主債務人與連帶保證人之總財產，同屬該債權人債權之
    共同擔保。是以判定破產法第1條及第57條所稱「債務人不
    能清償債務」（支付不能及停止支付）之破產原因，於連帶
    保證債務之情形，因債權人之聲請而宣告連帶保證人破產時
    ，法院於依同法第63條之規定裁定前，除審究連帶保證人是
    否欠缺清償主債務資力外，並應就主債務人之資力是否亦因
    債務超過而達不能清償之狀況？予以合併考慮後而斷之。倘
    主債務人資產逾負債尚非不能清償債務者，自不能僅以連帶
    保證人不具清償主債務之資力，即謂其有破產之原因（最高
    法院99年台抗字第114號裁定意旨參照）。本件聲請人如附
    表1編號1-3、2-2、7、8-1、8-2、10、11-2、11-3、27、29
    -1至29-3所示債務，係為主債務人啟赫公司所負之連帶保證
    債務，啟赫公司已經臺灣臺北地方法院110年度破字第15號
    宣告破產，其他連帶保證人蔡俊魁名下不動產均已同聲請人
    及啟赫公司於同一事件強制執行、潘泰睿即潘建盛已經臺灣
    臺北地方法院宣告破產（110年度破字第35號），其等資力
    均難以負擔上開債務；附表1編號1-2所示債務，係為主債務
    人益泉水電有限公司（下簡稱益泉水電公司）所負之連帶保
    證債務，益泉水電公司已遭主管機關命令解散，其他連帶保
    證人林勝賢已向本院聲請破產（110年度破字第18號），其
    等資力應已難以負擔上開債務；附表1編號13所示債務，係
    為主債務人蘭亭開發股份有限公司（下簡稱蘭亭公司）所負
    之連帶保證債務，蘭亭公司已經臺灣臺北地方法院110年度
    破字第26號宣告破產，其他連帶保證人啟赫公司、蔡俊魁資
    力亦已難以負擔上開債務。是聲請人仍須就前開債務負連帶
    清償之責，不因此不具破產原因，附此敘明。而附表1編號1
    2-4債務之主債務人帝群建設股份有限公司經聲請人陳報仍
    有清償能力（本院卷三第310頁）。
㈡、就聲請人可能構成破產財團之財產部分：
  1.聲請人主張其既有財產如附表2編號1至15所載，業據提出如
    土地、建物登記謄本之證據，堪信屬實。惟附表2編號1-1至
    5-6、14-1、14-2所示不動產，經抵押權人行使抵押權並強
    制執行後已無殘值，不應計入破產財團之範疇。再聲請人所
    有如附表2編號6至10所示不動產，經以本院拍賣公告第二次
    拍賣底價（本院卷四第51頁至第52頁）計算價值為111萬
　　4,285元，附表2編號11至13所示不動產則於111年2月21日拍
    賣賣出，拍定價格分別為284萬1,422元、1萬8,000元、10萬
    7,143元，有司法院法拍屋查詢系統查得結果在卷可稽。
  2.綜此，聲請人可計入破產財團（即如附表2編號6至13所示之
    不動產及現金60萬元）之財產，合計價值為468萬849元。
㈢、從而，如附表1所示聲請人可能積欠之債務高達19億2,924萬2
    ,103元，與聲請人目前實際可資成為破產財團之資產468萬8
    49元兩相對照，堪認聲請人之資產顯已無法清償債務，本件
    聲請人具破產原因，堪以認定。
㈣、有無破產實益部分：
  1.按左列各款，為財團費用：一、因破產財團之管理變價及分
    配所生之費用。二、因破產債權人共同利益所需審判上之費
    用。三、破產管理人之報酬。破產人及其家屬之必要生活費
    及喪葬費，視為財團費用。財團費用及財團債務，應先於破
    產債權，隨時由破產財團清償之。破產法第95條、第97條定
    有明文。再按稅捐之徵收，優先於普通債權。對於破產財團
    之財產有優先權之債權，先於他債權而受清償，分別為稅捐
    稽徵法第6條第1項、破產法第112條所明定。又債務人之資
    產已不足清償稅捐等優先債權，他債權人更無受償之可能，
    倘予宣告破產，反而須優先支付破產財團之管理、分配所生
    之費用及破產管理人之報酬等財團費用，將使破產財團之財
    產更形減少，優先債權人即稅捐機關之債權減少分配或無從
    分配，其他債權人更無在破產程序受分配之可能，顯與破產
    制度之本旨不合（最高法院98年度第4次民事庭會議決議㈠意
    旨參照）。
  2.本件聲請人居住於臺北市，有身分證影本附卷可憑（見本院
    卷第11頁），其若經宣告破產後，必要生活費應列入財團費
    用。參考行政院主計總處家庭收支調查之統計，臺北市109
    年度平均每人每月消費支出金額為3萬713元，以及司法院頒
    布各級法院辦案期限實施要點第2點規定，破產事件之辦理
    期限為2年，本件程序如以2年計算，預估聲請人於破產程序
    進行期間之必要生活費用為73萬7,112元【計算式：30,713×
    12×2＝737,112】。又聲請人自陳現於禾韻國際有限公司任職
    ，每月薪資為3萬8,200元（見本院卷二第171頁），依其勞
    工保險異動查詢資料所載（見本院卷二第173頁），其投保
    薪資自110年5月20日起為每月3萬8,200元，可認其每月至少
    所得3萬8,200元，尚足負擔破產程序期間每月必要生活開銷
    ，且有餘額，而毋庸以前開破產財團資產支應。
  3.另聲請人積欠臺北市稅捐稽徵處118萬5,956元、財政部臺北
    國稅局750元、衛生福利部中央健康保險署臺北業務組10萬9
    ,488元，如附表1編號14、33、34所示，該債權屬優先債權
    ，應先於他債權受清償。因前述拍定之不動產土地增值稅、
    地價稅、房屋稅金額63萬6,995元部分，優先於抵押權，執
    行法院將代為扣繳受償，是聲請人破產財團資產468萬849元
    扣除先於破債權受償之破產管理人報酬、前述優先受償債權
    後，約略有將近400萬元數額可供運用，自應認有宣告破產
    之實益。
四、從而，本件聲請人之資產不足清償債務，有前述破產原因，
    且其現有財產尚足組成破產財團並可支應破產財團費用、清
    償優先債權，具有破產實益。是以，聲請人聲請宣告破產，
    於法有據，應予准許。
中　　華　　民　　國　　111 　年　　3 　　月　　18　　日
                  民事第四庭  法  官  絲鈺雲
以上正本係照原本作成。
如對本裁定抗告，應於收受裁定正本送達後10日內向本院提出抗
告狀，並繳納抗告裁判費新台幣1,000元。
中　　華　　民　　國　　111 　年　　3 　　月　　18　　日
                              書記官  楊家玲